【裁判字號】    95,重上,42
【裁判日期】    950822
【裁判案由】    第三人異議之訴
【裁判全文】
臺灣高等法院高雄分院民事判決          95年度重上字第42號
上  訴  人  高雄縣燕巢鄉農會
法定代理人  甲○
訴訟代理人  黃祖裕律師
被上訴  人 中華成長三資產管理股份有限公司
            （即合作金庫銀行股份有限公司之承當訴訟人)
法定代理人  丙○○
訴訟代理人  趙建華律師
            吳玉豐律師
被上訴  人  丁○○
訴訟代理人  呂郁斌律師
複  代理人  陳清朗律師
被上訴  人  乙○○
訴訟代理人  楊申田律師
            余如惠律師
            蘇瑛婷律師
上列當事人間請求第三人異議之訴事件，上訴人對於民國95年4
月13日臺灣高雄地方法院94年度重訴字第70號第一審判決提起上
訴，本院於95年8 月8 日言詞辯論終結，判決如下：
    主  文
上訴駁回。
第二審訴訟費用由上訴人負擔。
    事實及理由
一、上訴人起訴主張：伊為訴外人陳財夏之債權人，詎陳財夏為
    避免其所有之「陳財夏畜牧場」及「集易晟畜牧場」就高雄
    縣燕巢鄉公所代辦經濟部水利署南區水資源局「飲用水水源
    水質保護綱要計劃－阿公店水庫水源保護區養豬戶補償計劃
    」（下稱系爭補償計劃）可得領取補償金遭伊查封，竟於民
    國86年9 月15日，將上開畜牧場之豬舍及豬隻虛偽轉讓予訴
    外人陳春亮，再由陳春亮於同年月22日轉讓予被上訴人乙○
    ○（即陳財夏之子），而由乙○○具名向燕巢鄉公所申請補
    償，並經該公所審核後決定補償金額為新台幣（下同）42,4
    18,168元（其中陳財夏畜牧場部分為3,125,421 元，集易晟
    畜牧場部分為39,292,747元）。惟該補償金之核發處分顯有
    重大瑕疵，應屬無效，系爭補償金仍應屬陳財夏所有，伊並
    已提起行政訴訟請求確認乙○○無補償金請求權存在，陳財
    夏則有補償金請求權存在。又被上訴人中華成長三資產管理
    股份有限公司（下稱中華成長三公司，因向合作金庫銀行股
    份有限公司受讓該銀行對乙○○之債權而承當訴訟）及被上
    訴人丁○○均以其等對乙○○有債權而聲請就上開補償金債
    權為查封，經執行法院核發支付轉給命令而將上開款項存入
    國庫，並已製作分配表但尚未分配完畢（原審90年度執字第
    18864 號及91年度執字第15439 號）。然該補償金既屬陳財
    夏所有，陳財夏又怠於主張，伊自得代位起訴請求撤銷該執
    行程序。爰依民第242 條及強制執行法第15條規定，代位陳
    財夏提起本件訴訟，並聲明求為將原審90年度執字第18864
    號、91年度執字第15439 號強制執行事件就系爭補償金42,4
    18,168元所為之執行程序予以撤銷之判決。
二、被上訴人中華成長三公司則以：上訴人主張陳財夏、陳春亮
    及乙○○間就豬舍及豬隻之轉讓為通謀虛偽意思表示，應負
    舉證責任；而系爭補償金既經燕巢鄉公所認定應發給乙○○
    ，並經執行法院核發支付轉給命令及製作分配表，應屬乙○
    ○所有，且伊為善意第三人，陳財夏既不得以通謀虛偽意思
    表示之無效對抗伊，上訴人自無代位權可言。況本件執行程
    序已進行至製作分配表完成，其執行程序應已終結，且上訴
    人所主張代位行使之陳財夏之權利為補償金請求權，並非所
    有權，非屬強制執行法第15條所稱得排除強制執行之權利，
    則其代位提起本件第三人異議之訴，與法不合等語，資為抗
    辯。
三、被上訴人丁○○則以：經燕巢鄉公所審核結果，既認定乙○
    ○為實際養豬戶，並對其核發系爭補償金，而非以陳財夏為
    核發對象，則陳財夏即非該補償金之具領人及所有人，上訴
    人自無從代位提起本件訴訟。又陳財夏、陳春亮及乙○○就
    系爭豬舍及豬隻之轉讓行為，並非通謀虛偽思表示，業經相
    關民、刑事判決所認定，上訴人之主張，並無所據等語，資
    為抗辯。
四、被上訴人乙○○則以：伊係經燕巢鄉公所審核認定可領取系
    爭補償金，上訴人若對該審核結果有疑義，應依行政救濟程
    序處理，且其所主張陳財夏之權利，係屬債權性質，並非得
    排除強制執行之權利，況伊與陳春亮間並無任何通謀虛偽意
    思表示之情事，業經相關民、刑事判決確定等語，資為抗辯
    。
五、原審經審理結果，駁回上訴人之請求。上訴人提起上訴，並
    於本院聲明：(一)原判決廢棄。(二)原審90年度執字第18864 號
    、91年度執字第15439 號強制執行事件就系爭補償金42,418
    ,168 元 所為之執行程序予以撤銷。(三)第一、二審訴訟費用
    由被上訴人負擔。被上訴人則均聲明：(一)上訴駁回。(二)第二
    審訴訟費用由上訴人負擔。
六、兩造爭執及不爭執事項：
  (一)不爭執部分：
  1.經濟部水利署南區水資源局依行政院89年11月30日台89經字
    第33804 號函示，同意比照「飲用水水源水質保護綱要計畫
    －高屏溪等五大河川水源保護區養豬戶補償辦法」辦理阿公
    店水庫集水區養豬戶拆遷補償事宜。集水區內養豬戶於配合
    拆除場內畜舍及廢水處理設施後，得由畜舍及廢水處理設施
    之所有人申請拆遷補償，並委由燕巢鄉公所代辦相關補償事
    宜。
  2.乙○○於90年6 月27日，以其係「陳財夏畜牧場」及「集易
    晟畜牧場」之所有人，向高雄縣燕巢鄉公所申請核發拆遷補
    償金，經該公所核定「陳財夏畜牧場」部分之補償金為3,12
    5,421 元，「集易晟畜牧場」部分之補償金額為39,292,747
    元，合計為42,418,168元。有各該申請及審核資料在卷可稽
    （見原審卷第206 頁及外放證物）。
  3.合作金庫銀行持其對乙○○之債權憑證為執行名義，聲請就
    乙○○之上開補償金債權為強制執行（原審90年度執字第18
    864 號），並經執行法院於92年4 月8 日核發支付轉給命令
    ，命燕巢鄉公所將該補償金轉給予執行法院。合作金庫銀行
    嗣後並將該債權轉讓與予中華成長三公司，而由中華成長三
    公司繼承為執行債權人，並聲明承當本件訴訟。又丁○○亦
    持其對乙○○之確定支付命令，聲請就同上債權為強制執行
    （原審91年度執字第15439 號），嗣後並將債權讓與訴外人
    蔡將葳。另上訴人則就同上債權以對乙○○有損害賠償債權
    而供擔保後為假扣押（原審91年度執全字第2402號、92年度
    執全字第803 號）。有各該執行卷影本在卷可憑（見外放影
    印卷）。
  4.執行法院於依支付轉給命令取得上開補償金後，即製作分配
    表將中華成長三公司、丁○○及上訴人之債權均列入分配。
    上訴人曾就丁○○之債權有爭執而提起分配表異議之訴，經
    原審以93年度重訴字第164 號判決駁回上訴人之請求確定，
    但尚未踐行分配程序。又陳財夏及乙○○間就豬舍及豬隻之
    轉讓行為是否有損害上訴人之債權，經上訴人提出刑事自訴
    後，亦經本院以93年度上易字第38號判決無罪確定。有各該
    判決在卷可稽（見原審卷第45～55、120 ～124 頁）。
  5.上訴人已向高雄高等行政法院提起行政訴訟，請求確認乙○
    ○無補償金請求權存在，陳財夏有補償金請求權存在，現尚
    由該院以94年度訴字第1078號審理中。有該起書及庭期通知
    在卷可憑（見原審卷第268 ～276 、328 頁）。
  (二)爭執部分：
  1.上訴人請求在行政訴訟終結前停止本件訴訟是否可採。
  2.上訴人得否代位陳財夏行使權利而提起本件訴訟。
  3.陳財夏有無排除對系爭補償金強制執行之權利。
七、上訴人請求在行政訴訟終結前停止本件訴訟是否可採部分：
  (一)按訴訟全部或一部之裁判，以他訴訟之法律關係是否成立為
    據者，法院得在他訴訟終結前以裁定停止訴訟程序。此規定
    ，於應依行政爭訟程序確定法律關係是否成立者準用之。但
    法律別有規定者，依其規定。民事訴訟法第182 條定有明文
    。本件上訴人主張就燕巢鄉公所核發乙○○系爭補償金之處
    分為違法無效，已提起行政訴訟，請求確認乙○○無補償金
    請求權存在及確認陳財夏有補償金請求權存在，故系爭補償
    金屬何人所有，有待該行政訴訟確定，而聲請在行政爭訟程
    序確定前，依上開規定裁定停止本件訴訟程序等語。
  (二)經查，上訴人係本於民法第242 條及強制執行法第15條規定
    ，代位陳財夏提起本件第三人異議之訴，為其所陳明。則本
    件訴訟所應審酌者，除上訴人是否有符合民法第242 條所規
    定之代位權要件外，應為陳財夏就本件執行標的物即系爭補
    償金有無足以排除強制執行之權利。又依上訴人所提起行政
    訴訟之起訴狀所載，其聲明係確認乙○○無補償金請求權存
    在及陳財夏有補償金請求權存在，而所主張之事實理由則為
    依乙○○所提出申辦補償金之資料所示，「陳財夏畜牧場」
    及「集易晟畜牧場」之所有人均為陳財夏，該補償金之核發
    對象及受領人應為陳財夏而非乙○○，故燕巢鄉公所核發予
    乙○○之行政處分應屬違法而無效，有該起訴狀在卷可稽（
    見原審卷第268 ～276 頁）。則依上行政訴訟所審理之原因
    事實觀之，若上訴人獲有勝訴判決時，係確認乙○○無補償
    金請求權存在及陳財夏有補償金請求權存在。此時，係燕巢
    鄉公所應辦理給付陳財夏補償金，並收回核發予乙○○之系
    爭補償金等事宜，而非謂系爭補償金即當然歸陳財夏所有。
    故本件訴訟之裁判，並非當然或完全以該行政訴訟所審理之
    法律關係是否成立為依據，本院經斟酌結果，認尚無裁定停
    止之必要，上訴人之聲請，無從准許。
八、上訴人得否代位陳財夏行使權利而提起本件訴訟部分：
  (一)按債務人怠於行使其權利時，債權人因保全債權，得以自己
    之名義，行使其權利。但專屬於債務人本身者，不在此限。
    民法第242 條定有明文。又債權人之上開權利，非於債務人
    負遲延責任時，不得行使。但專為保存債務人權利之行為，
    不在此限。亦為同法第243 條所明定。本件上訴人主張其為
    陳財夏之債權人，業據提出原審核發之債權憑證為證（見原
    審卷第22、23頁），被上訴人對此並未爭執。又陳財夏對乙
    ○○申辦系爭補償金之情事，並未主張其始為應受領補償金
    之人，且於刑事案件審理時表示乙○○係實際養豬戶，其拆
    除豬舍申請補償金與伊無關等語（見本院93年度上易字第38
    號刑事判決，見原審卷第26頁），可見上訴人主張陳財夏有
    怠於行使權利一節，亦屬可信。另系爭補償金為拆遷補償之
    款項，屬財產權之性質，並非專屬債務人本身之權利，且上
    訴人對陳財夏之債權既已取得執行名義，陳財夏即已處於給
    付遲延之狀態。故上訴人已符合代位行使陳財夏權利之要件
    ，應得代位提起本件訴訟。
九、陳財夏有無排除對系爭補償金強制執行之權利部分：
  (一)按債權人得以自己名義代位行使者，為債務人之權利而非自
    己之權利，若債務人自己並無該項權利，債權人自無代位行
    使之可言，有最高法院49年台上字第175 號判例意旨可供參
    酌。又強制執行法第15條所謂第三人就執行標的物有足以排
    除強制執行之權利者，係指對於執行標的物有所有權、典權
    、留置權、質權之情形之一者而言，亦經同院44年台上字第
    721 號判例意旨闡釋明確。
  (二)經查，本件兩造所爭執之系爭補償金係乙○○以其為「陳財
    夏畜牧場」及「集易晟畜牧場」之所有人，而依系爭補償計
    劃向燕巢鄉公所提出申請，經燕巢鄉公所審核後核定「陳財
    夏畜牧場」部分之補償金額為3,125,421 元，「集易晟畜牧
    場」部分之補償金額為39,292,747元，合計42,418,168元，
    並因該補償金債權在辦理申辦手續時即經查封，故將系爭補
    償金撥交予執行法院，有燕巢鄉公所之相關函文及原審之執
    行命令在卷可稽（見外放之90年度執字第18864 號執行影印
    卷），且為兩造所不爭執。就此申辦及核發程序觀之，燕巢
    鄉公所顯係認定乙○○為「陳財夏畜牧場」及「集易晟畜牧
    場」之所有人，並對之核發系爭補償金，而非以陳財夏為系
    爭補償金之核發對象，故燕巢鄉公所就系爭補償金之給付對
    象為乙○○而非陳財夏，甚為明確，陳財夏既非系爭補償金
    之核發及給付對象，其對系爭補償金自無任何權利可言。
  (三)上訴人雖又主張乙○○申辦時所提出之資料所示，「陳財夏
    畜牧場」及「集易晟畜牧場」之所有人應為陳財夏，故核發
    補償金之對象應為陳財夏而非乙○○，該核發之行政處分應
    屬違法而無效等語。然燕巢鄉公所係經審核相關申請資料後
    而為核發，縱令上訴人之主張屬實，亦僅燕巢鄉公所得否對
    乙○○行使返還補償金之事宜，並非謂系爭補償金即屬陳財
    夏所有，況陳財夏並未向燕巢鄉公所提出申請，燕巢鄉公所
    亦未核發任何補償金予陳財夏，自難認以乙○○為核發及受
    領對象之系爭補償金為陳財夏所有。
  (四)再者，債權與物權為兩不相同之權利態樣，依民法第199 條
    第1 項「債權人基於債之關係，得向債務人請求給付。」之
    規定觀之，債權之性質應屬請求給付之權利。而在以金錢給
    付為債之標的之情形，債權人對該屬種類之債之金錢（民法
    第200 條參照），在未經實際給付予債權人之前，尚難認已
    屬債權人所有之物，而得享有同第765 條所稱之所有權並行
    使其權利之內涵。故縱行政訴訟之審理結果，確認陳財夏有
    補償金請求權存在，亦屬燕巢鄉公所應另行給付陳財夏其應
    得之補償金事宜，自難轉為認定另核發予乙○○之系爭補償
    金即為陳財夏所有之依據。上訴人此部分對系爭補金有所有
    權之論據，均不足採。
十、綜上所述，本件上訴人主張系爭補償金之核發及受領對象應
    為陳財夏而非乙○○，故系爭補償金應屬陳財夏所有，其得
    代位陳財夏提起第三人異議之訴，而排除對系爭補償金之強
    制執行程序，並不足採。原審基此理由駁回其請求，並無違
    誤。上訴意旨指摘原判決不當，求予廢棄改判，為無理由，
    應予駁回。
十一、據上論結：本件上訴為無理由，依民事訴訟法第449 條第1
    項、第78條，判決如主文。
中    華    民    國    95    年    8     月    22    日
                            民事第一庭
                                審判長法官  黃金石
                                法      官  林健彥
                                法      官  林紀元
以上正本證明與原本無異。
如對本判決上訴，須於判決送達後20日內向本院提出上訴狀，其
未表明上訴理由者，應於上訴後20日內向本院提出上訴理由書（
均須按他造當事人之人數附繕本）。上訴時應提出委任律師或具
有律師資格之人之委任狀，並依附註條文規定辦理。
中    華    民    國    95    年    8     月    22    日
                                書  記  官  楊茱宜
附註：
民事訴訟法第466 條之1 ：
對於第二審判決上訴，上訴人應委任律師為訴訟代理人，但上訴
人或其法定代理人具有律師資格者，不在此限。
上訴人之配偶、三親等內之血親、二親等內之姻親，或上訴人為
法人、中央或地方機關時，其所屬專任人員具有律師資格並經法
院認適當者，亦得為第三審訴訟代理人。
第1 項但書及第2 項情形，應於提起上訴或委任時釋明之。


司法院資訊處製作；財團法人民間司法改革基金會備份。
